臺灣臺北地方法院民事判決　　　　　　　　　　　　九十三年度簡上字第二九三號
　　上　訴　人　甲○○
　　訴訟代理人　林崑城律師
　　被上訴人　　美商花旗銀行股份有限公司
　　法定代理人　乙○○
　　訴訟代理人　丁○○
　　　　　　　　丙○○
右當事人間請求清償債務事件，上訴人對於中華民國九十三年一月三十日本院臺北簡
易庭九十三年度北簡字第三五四號第一審判決提起上訴，本院於九十三年六月三十日
辯論終結，判決如下：
    主  文
上訴駁回。
第二審訴訟費用由上訴人負擔。
    事  實
甲、上訴人方面：
  一、聲明：
  （一）原判決除免為假執行之宣告外，廢棄。
  （二）右廢棄部分，被上訴人在第一審之訴駁回。
  二、陳述：上訴人與訴外人許重敬為朋友關係，伊雖於許重敬申請被上訴人公司信
      用卡時，一併申請附卡使用，然於持卡期間刷卡使用，均自行負擔卡款，本件
      上訴人僅係被上訴人發行之信用卡附卡使用人，以上訴人及一般消費者之認知
      ，持有附卡者僅應就其刷卡之卡費付費，不應就正卡持卡人所為之消費負連帶
      給付之責，上訴人對於系爭信用卡契約之條款並不清楚，被上訴人應就交付系
      爭信用卡契約條款之事實負舉證之責，且兩造所簽訂信用卡契約係定型法化契
      約，要求附卡使用人須與正卡使用人之刷卡債務負連帶清償責任，已違反誠信
      原則，對消費者顯失公平，其約定依民法第二百四十七條之一之規定及消費者
      保護法第十一條、第十一條之一第一項、第十二條等，應屬無效。
乙、被上訴人方面：
  一、聲明：駁回上訴。
  二、陳述：除與原審判決書所載者相同茲予引用外，補稱：系爭信用卡約定條款第
      三條已清楚載明附卡持卡人應與正卡持卡人就分別使用信用卡所生應付帳款，
      互負連帶清償責任等語，據此可知被上訴人已履行告知義務，並未違反誠信原
      則。
  三、證據：援用原審之立證方法，另提出電腦帳單紀錄等件為證。
    理  由
一、本件被上訴人起訴主張訴外人許重敬及上訴人為主附卡關係，於八十一年七月八
    日與被上訴人訂立信用卡使用契約，並領用萬事達信用卡（主卡卡號：00000000
    00000000/附卡卡號：0000000000000000）使用，依約許重敬及上訴人即得於被
    上訴人之特約商店記帳消費，但應於次月限繳日前向被上訴人清償，逾期應另給
    付約定之利息、違約金。詎許重敬及上訴人至被上訴人之特約商店迄八十九年十
    二月二日，共消費記帳新臺幣（下同）十二萬五千九百十三元，未按期給付，嗣
    經被上訴人強制停卡，依系爭契約第三條約定，上訴人就停卡前之消費帳款與主
    卡持卡人許重敬負連帶清償責任，爰依信用卡之法律關係，請求上訴人應給付十
    二萬五千九百十三元及自民國九十年一月六日起至清償日止，按年息百分之二十
    計算之利息。
二、上訴人則以其與許重敬為朋友關係，於許重敬申請被上訴人公司信用卡時，一併
    申請附卡使用，雖從於持卡期間刷卡使用，然皆已自行負擔卡款，本件上訴人僅
    係被上訴人發行萬事達信用卡之附卡使用人，以上訴人及一般消費者之認知，持
    有附卡者僅就伊所刷卡之費用付費，對於連帶負擔正卡持卡人之卡費不應負連帶
    責任，且兩造所簽訂信用卡契約係定型法化契約，要求附卡使用人須為正卡使用
    人負連帶清償責任，已違反誠信原則，對消費者顯失公平，依法應屬無效等語置
    辯。
三、本件被上訴人主張之事實，業據其提出與所述相符之信用卡申請書、約定條款、
    消費帳單等件為證。上訴人固不否認曾申請附卡使用，惟以前揭情詞置辯，則
    本件兩造爭執之點，厥為系爭信用卡契約約定正、附卡持有人互負連帶清償之責
    ，是否有違誠信原則、平等互惠原則致對上訴人顯失公平而無效？是本院就此爭
    執點析述本院之見解如下：
（一）按連帶債務之負擔，依民法二百七十二條之規定，於當事人明示願意就債務之
      內容負連帶清償之責即已足，查依上訴人所不爭執真正之信用卡申請書之附卡
      申請人資料欄已清楚敘明「約定條款同正卡申請書」，其下並經上訴人於附卡
      申請人欄上簽名。另依兩造間之美商花旗銀行信用卡約定條款第一條約定：「
      『持卡人』：指經貴行同意並核發信用卡之人，且無其他特別約定時，包含正
      卡及附卡持卡人」；第三條約定：「正卡持卡人得為經貴行同意之第三人申請
      核發附卡，且正卡持卡人或附卡持卡人就各別使用信用卡所生應付帳款互負連
      帶清償責任」，第十八條第二項約定：「貴行於信用卡有效期間屆滿時，如未
      依第二十二條終止契約者，應續發新卡供持卡人繼續使用」，同條第三項約定
      ：「信用卡有效期間屆滿前，持卡人如無續用之意願，須於有效期限屆滿前，
      事先以書面通知貴行終止本契約，或於接獲續發新卡後七日內以書面通知貴行
      終止本契約，無須說明理由及負擔任何費用或價款，但已使用核發新卡者，不
      在此限」。是依前揭說明，上訴人對於系爭信用卡之消費款項，正、附卡消費
      款所應負之責任，悉依前揭系爭約定條款之約定，即上訴人應與正卡持卡人許
      重敬對於系爭消費帳款負連帶給付責任之事實，已堪認定，是上訴人對於該連
      帶債務之負擔，應認有明示同意之意思表示。再者，上訴人於簽訂系爭信用卡
      附卡申請表時，該附卡申請表上已註明約定條款同正卡申請書，此時，上訴人
      在未提供任何信用資料供被上訴人審核，即得以附卡申請人之身份，取得使用
      被上訴人信用卡權利之同時，卻對於使用該附卡所應承擔之義務，即應如何給
      付消費帳款、有無或是否應與正卡持卡人負簽帳債務之連帶責任等，均置之不
      理而使用系爭信用卡及履行系爭信用卡契約達十年之久，此時，上訴人尚以未
      收受系爭信用卡契約之約定條款以為抗辯，顯有享受權利與負擔義務間之失衡
      。況上訴人自陳伊為日文系講師，顯然有足夠之辨識能力，且使用系爭信用卡
      已有近十年之資歷，而系爭信用卡消費帳單每月連同正、附卡消費款項，均係
      寄送至許重敬之居所，此有被上訴人提出之電腦消費帳單附卷為憑，並為上訴
      人所不否認，是上訴人竟仍以被上訴人未交付系爭信用卡契約條款，以為卸免
      其連帶給付之責，顯有權利濫用之嫌。復觀目前信用卡發卡實務，銀行於信用
      卡契約成立後，於寄發信用卡予信用卡申請人同時，即隨卡附上信用卡約定條
      款，且發行信用卡背面，均會註明持卡人一但於此卡片背面簽署或開始使用此
      卡，即同意銀行信用卡之使用條款。上訴人自八十一年間申請使用系爭信用卡
      迄今，已將近十年，伊於收受系爭信用卡或信用卡契約後，既未將信用卡折斷
      或對於系爭信用卡約款提出異議，復曾持系爭附卡消費，此由被上訴人所提出
      之電腦帳單資料所示之附卡信用卡之帳款為上訴人所消費為憑，並為上訴人所
      不否認，足徵上訴人已同意信用卡約定條款第三條有關正、附卡持卡人之連帶
      清償責任之約定，上訴人辯稱附卡持卡人毋庸對正卡債務負連帶責任，並不足
      採。至於，上訴人另以均已給付伊所消費之附卡消費卡款云云，迄今均未見上
      訴人舉證以實其說，此部分主張，亦無足採。
（二）再者，系爭信用卡約定條款固屬被上訴人單方擬定之定型化契約條款，惟並非
      定型化契約條款即必對消費者明顯不利或違反誠信原則。經查，上開約定條款
      第三條固約定，附卡持卡人就正卡持卡人使用信用卡所生應付帳款應負連帶清
      償責任。然而就銀行而言，銀行針對正卡決定是否核發信用卡及信用額度之多
      寡，其主要因素在於正卡申請人個人信用情況之差異，倘發卡單位對於申請人
      為資力及信用能力之徵信後，認為正卡申請人符合其所擬定之標準而核發信用
      卡時，附卡持卡人在毋須經發卡銀行為信用狀況調查下，即可與正卡持卡人共
      用信用額度消費，並未限制附卡持卡人之消費額度，且由正卡持卡人繳納款項
      ，發卡銀行及正卡持卡人均擔負附卡持卡人事後可能因信用不足之情況下無力
      償債之風險。或謂信用卡附卡申請人其經濟地位通常較處弱勢，且銀行於核發
      信用卡時，通常亦不審核附卡申請人之資力及信用狀況，而僅係審核正卡申請
      人之個人徵信資料，若謂附卡持有人因此須為正卡持有人之消費款負連帶清償
      責任，顯然係要求弱勢之附卡持有人負擔超過其能力及預期之債務，此種情形
      有失公平云云。但是經濟能力不佳之消費者在是否申請信用卡、以及究竟係以
      自己申請正卡或以擔任他人信用卡附卡方式取得信用卡，本即為消費者申請信
      用卡時應當仔細衡量之問題。畢竟信用卡之法律關係本身僅係一種委託支付及
      消費借貸之法律關係，非屬民生之必需行為，附卡申請人之其債信能力如果較
      低，則在正常情形下，附卡申請人應不容易申請取得信用卡正卡。即便申請成
      功，其信用額度亦不高。是以，倘若消費者自忖其弱勢地位後，願以持有附卡
      方式，通過信用審核，取得等同於正卡持卡人之消費額度，就附卡持有人而言
      ，不吝亦屬一種利益。雖然此種利益通常伴隨高風險（亦即須負擔正卡消費額
      度內債務之連帶清償責任），但附卡持有人願意選擇高額利益，對於伴隨而來
      之等高風險，自亦應當承擔。況且，正卡持有人通常為附卡持有人之親友，其
      消費習性以及還款能力，附卡持有人較發卡單位應更為了解，如果附卡之持卡
      人一旦發現正卡之持有人其消費狀況不正常或信用能力遽減時，即可依兩造系
      爭之約定條款第十八條第三項約定：「信用卡有效期間屆滿前，持卡人如無續
      用之意願，須於有效期限屆滿前，事先以書面通知貴行終止本契約，或於接獲
      續發新卡後七日內以書面通知貴行終止本契約，無須說明理由及負擔任何費用
      或價款」直接終止其與銀行間之信用卡關係，以隨時降低其風險。此較諸銀行
      只能於發卡徵信時徹底了解正卡持有人之信用狀況亦屬不同。故而銀行利用定
      型化契約條款要求附卡使用人必須與正卡持有人負連帶清償之責任，以使銀行
      可調整其對正、附卡持有人之風險控管，其間尚無因不當連結風險而致顯失公
      平之情。若附卡持有人於未了解正卡申請人之信用狀況即行申請附卡，或於知
      悉正卡持有人之信用遽減時仍未終止其附卡之契約，此種情形無異其明知他人
      信用遽減或在未了解他人之信用情況即仍同意擔任他人之連帶保證人，該等情
      形亦不值得法律保護至明。因此就附卡持有人與正卡持有人負連帶清償責任之
      約款，其約款並無違反誠信原則及平等互惠原則。
四、綜前所述，本件被上訴人於上訴人申請信用卡當時，即於申請書上明白告知附卡
    持有人應負之責任同正卡持卡人，申請人並於其下簽名，是依系爭信用卡契約條
    款之約訂，上訴人與正卡持卡人許重敬應就正、附卡消費金額負連帶清償之旨，
    且於兩造之信用卡契約有效期間內，上訴人如不同意系爭信用卡契約條款或發現
    正卡持有人許重敬其信用狀況遽減時，得隨時將信用卡折斷掛號寄回，以終止信
    用卡契約（當然包括其嗣後之連帶清償責任），該等定型化契約條款並未剝奪上
    訴人隨時終止契約之權利，衡諸其約款之內容並無違反誠信原則或平等互惠原則
    而顯失公平之情事，故上訴人辯稱系爭約定違反誠信原則、平等互惠原則及消保
    法，應屬無效，被上訴人僅能對正卡持有人求償，不能對上訴人求償云云，要無
    足採。
五、再按，連帶債務之債權人，得對於債務人中之一人或數人或其全體，同時或先後
    請求全部或一部之給付，民法第二百七十三條第一項定有明文。本件上訴人對系
    爭簽帳款既應與許重敬負連帶清償之責，依前揭法文之規定，被上訴人本於兩造
    間信用卡契約，請求上訴人給付被上訴人十二萬五千九百十三元，及自民國九十
    年一月六日起至清償日止，按年息百分之二十計算之利息，為有理由，應予准許
    。原審判命上訴人如數給付，並依職權宣告假執行，於法並無不合。上訴意旨指
    摘原判決不當，求予廢棄改判，為無理由，應予駁回其上訴。
據上論結，本件上訴為無理由，依民事訴訟法第四百三十六條之一第三項、第四百四
十九條第一項、第七十八條，判決如主文。
中　　　華　　　民　　　國　 　九十三　　年　　　六　　　月　　 三十　　日
                                   民事第二庭審判長法    官  丁蓓蓓
                                                   法    官  黃雯惠
                                                   法    官  洪純莉
正本係照原本作成
不得上訴
中　　　華　　　民　　　國　 　九十三　　年　　　六　　　月　　 三十　　日
                                                     書記官  黃慧怡
